【裁判字號】    95,上,502
【裁判日期】    951017
【裁判案由】    塗銷所有權移轉登記
【裁判全文】
臺灣高等法院民事判決                   95年度上字第502號
上  訴  人  中華商業銀行股份有限公司
法定代理人  乙○○
訴訟代理人  丙○○
            甲○○
被 上訴 人  戊○○
            丁○○
上列當事人間請求塗銷所有權移轉登記事件，上訴人對於中華民
國95年5月2日臺灣宜蘭地方法院95年度訴字第28號第一審判決提
起上訴，經本院於95年 9月26日言詞辯論終結，判決如下：
    主      文
上訴駁回。
第二審訴訟費用由上訴人負擔。
    事實及理由
一、本件上訴人聲明求為判決：(一)原判決廢棄。(二)先位聲明：1.
    確認被上訴人間於民國（下同）94年 7月20日，就坐落宜蘭
    縣礁溪鄉○○段 123地號土地所有權應有部分2分之1及其上
    門牌號碼宜蘭縣礁溪鄉○○路○段28號房屋所有權應有部分2
    分之1（下稱系爭房地） 所為買賣關係不存在。2.被上訴人
    丁○○應將系爭房地於94年 8月12日以買賣為原因所為之所
    有權移轉登記予以塗銷。備位聲明：1.被上訴人間就系爭房
    地於94年7月20日所為之買賣行為、及於94年8月12日所為之
    所有權移轉登記行為應予撤銷。2.被上訴人丁○○應將系爭
    房地於94年 8月12日以買賣為原因所為之所有權移轉登記予
    以塗銷。
    被上訴人聲明求為判決：上訴駁回。
二、上訴人起訴主張：訴外人億昌興紙業有限公司（下稱億昌興
    公司）於94年3月9日邀同被上訴人戊○○及訴外人鐘宗碧、
    周富郎為連帶保證人，與伊簽訂應收客票貸款專用放款借據
    ，約定由訴外人億昌興公司提供經伊認可之應收票據轉讓予
    伊作為還款來源，並在票據金額8成即新台幣（下同）800萬
    元範圍內循環動用；另約定訴外人億昌興公司提供之票據，
    若經提示有遭退票之情事，債務視為全部到期，並應依約支
    付違約金。伊已依約履行，訴外人億昌興公司亦陸續轉讓應
    收票據予伊，詎訴外人億昌興公司所提供之還款票據自94年
    8月8日起陸續退票，且無預警停止營業，負責人亦不知去向
    ，依前開約定，其借款視為全部到期。詎被上訴人戊○○為
    逃避連帶保證責任，竟與其叔父即被上訴人丁○○通謀為虛
    偽之意思表示，就被上訴人戊○○所有系爭房地訂立虛偽之
    買賣契約，並於94年 8月12日辦畢所有權移轉登記，該通謀
    虛偽所為買賣之意思表示依法無效，伊為被上訴人戊○○之
    債權人，自得代位行使被上訴人戊○○之塗銷登記請求權；
    又如經審理結果，認被上訴人間之買賣契約及所有權移轉登
    記物權契約非屬通謀虛偽之意思表示 ， 惟因系爭房地價值
    300 萬元，被上訴人戊○○僅取得30萬元即將系爭房地出賣
    予被上訴人丁○○，其積極財產因而減損，進而損害伊之債
    權，依民法第 244條第2項、第4項之規定，伊亦得聲請法院
    撤銷被上訴人間之買賣契約及所有權移轉登記，並請求塗銷
    登記回復原狀等情，爰依民法第 242條之規定，先位聲明求
    為確認被上訴人間就系爭房地買賣契約不存在，及被上訴人
    丁○○應塗銷系爭房地所有權移轉登記之判決；及依民法第
    244 條第2項、第4項之規定，備位聲明求為撤銷被上訴人間
    就系爭房地所為之買賣及所有權移轉登記行為，及被上訴人
    丁○○應塗銷系爭房地以買賣為原因所為所有權移轉登記之
    判決（上訴人在原審原係本於民法第 244條第1項、第2項及
    第 4項之規定，提起備位之訴，嗣於本院言詞辯論期日，陳
    述已不再主張民法第244條第1項之請求權─見本院卷 107頁
    ）。
    被上訴人則以：被上訴人戊○○於94年 7月初，因準備自行
    創業，需要資金，原本欲以系爭房地為擔保，向銀行抵押貸
    款，惟因僅有所有權應有部分2分之1，銀行不願接受，而家
    中長輩認為被上訴人戊○○當時工作穩定，不應更換工作，
    亦不願提供任何資金援助，被上訴人戊○○祇得向叔父即被
    上訴人丁○○尋求資金上之支持，又因系爭房地前曾為被上
    訴人丁○○所有，被上訴人丁○○因而提議以 300萬元向被
    上訴人戊○○購買系爭房地，雙方並於94年 7月20日在訴外
    人游名仁代書事務所簽約，被上訴人丁○○當場交付定金30
    萬元，第2期及第3期款分別於同年8月9日及同年 8月11日由
    被上訴人丁○○以郵局轉帳方式給付，尾款於同年 8月15日
    支付10萬元，其餘60萬元係用以抵償被上訴人戊○○先前結
    婚時向被上訴人丁○○所借貸之債務，買賣過程並無任何不
    實或不法等語，資為抗辯。
三、經查上訴人主張訴外人億昌興公司向上訴人借款，約定由訴
    外人億昌興公司提供經上訴人認可之應收票據轉讓予上訴人
    作為還款來源，並在 800萬元範圍內循環動用，並由被上訴
    人戊○○擔任訴外人億昌興公司上開借款之連帶保證人；嗣
    訴外人億昌興公司提供還款之票據，自94年8月8日起陸續退
    票，其借款依約視為全部到期；而被上訴人戊○○就其名下
    所有系爭房地，於94年8月12日，以94年7月20日買賣為原因
    ，辦畢所有權移轉登記予被上訴人丁○○之事實，業據其提
    出放款借據、增補借據、土地及建物登記謄本、上訴人客戶
    帳務資料查詢、票信查詢系統單項查詢結果、支票及退票理
    由單為證（見臺灣臺北地方法院94年度訴字第7090號卷6至9
    、11、121至128頁），並有原審向宜蘭縣宜蘭地政事務所調
    閱之系爭房地所有權移轉登記相關資料可稽（見原審卷73至
    90頁），且為被上訴人所不爭執，固堪信為真實。
四、按表意人與相對人通謀而為虛偽意思表示者，其意思表示無
    效，民法第87條第 1項前段固有明文。惟第三人主張表意人
    與相對人通謀而為虛偽意思表示者，該第三人應負舉證之責
    （最高法院48年台上字第29號判例參照）。本件上訴人雖主
    張被上訴人戊○○為逃避連帶保證債務，而與其叔父即被上
    訴人丁○○通謀虛偽訂立系爭房地之買賣契約云云。但為被
    上訴人所否認；且查：
    (一)被上訴人於94年 7月20日在游名仁代書事務所訂立不動產
      買賣契約書，約定被上訴人戊○○將其所有系爭房地，以
      300 萬元之總價，出賣予被上訴人丁○○，並由被上訴人
      丁○○當場給付訂約金現金30萬元予被上訴人戊○○；嗣
      被上訴人丁○○再於94年8月9日、同年 8月11日，二次以
      郵局轉帳方式，給付第2期、第3期款各 100萬元予被上訴
      人戊○○；旋又再於同年 8月15日就尾款70萬元之其中60
      萬元部分，以被上訴人戊○○之前積欠被上訴人丁○○之
      舊債抵付，另再給付現金10萬元等情，業經被上訴人提出
      不動產買賣契約書足按（見原審卷16至20頁）；並經證人
      游名仁在原審到場證述：「訂約日期是在（94年） 7月20
      日，丁○○及戊○○到我事務所，是系爭房屋要辦買賣過
      戶，要我幫忙處理相關程序，買賣契約是我擬的，…買賣
      金額為 300萬元，當天買方（指被上訴人丁○○）有將訂
      約金30萬元交付給賣方（指被上訴人戊○○），之後交款
      方式丁○○說他定存要到7月才到期，所以我們將第2次交
      款日期定在8月2日，金額是100萬元，第3次款是在增值稅
      單、契稅單核發後給付 100萬元，尾款70萬元則是在移轉
      登記完畢後3天內交付。第2次原本是在8月2日，但當時賣
      方戊○○不在國內，就改為8月9日交付，他們是用郵局轉
      帳方式交付款項，第 3次也是用轉帳，這兩筆款都是在他
      們完成轉帳後再到我事務所簽認。至於尾款70萬元（之）
      其中10萬元是在我事務所交付現金，其餘的60萬元他們表
      示要用之前的債務扣抵掉…」屬實（見原審卷98頁）。
    (二)被上訴人丁○○抗辯伊於94年8月9日，先自宜蘭信用合作
      社提領100萬元，存入伊設於宜蘭礁溪郵局之帳戶，再轉
      帳至被上訴人戊○○設於同一郵局之帳戶，旋即由被上訴
      人戊○○提領該100萬元；又伊於同年8月11日，先將50萬
      元存入伊設於上開郵局之帳戶，再連同該帳戶內原有存款
      轉帳 100萬元至被上訴人戊○○之上開郵局帳戶，亦旋即
      由被上訴人戊○○提領該 100萬元（經核被上訴人丁○○
      之上開帳戶，自94年8月11日以後，至95年2月24日止，並
      無回流存款之情形─見原審卷22頁）等情（見本院卷63頁
      ），業據被上訴人提出郵政存簿儲金儲金簿可稽（見原審
      卷20、22、36、37頁），並經本院向宜蘭礁溪郵局調取存
      、提款單核閱屬實（見本院卷57至60頁）。雖上訴人主張
      上述情形，與「出賣人提款、買受人存款」之社會通常交
      易習慣不符云云。惟查交易雙方就金額較鉅之交易，為避
      免日後爭議，而保留資金往來紀錄，多所常見，是被上訴
      人丁○○先將款項存入自己帳戶，再轉帳至被上訴人戊○
      ○帳戶之舉，並未違背交易習慣；又被上訴人戊○○正因
      急需資金，始將系爭房地出賣予被上訴人丁○○，換取現
      金，是其於上開款項轉入帳戶後，旋即予以提領使用，亦
      與常情無違。是上訴人執此主張被上訴人間係通謀而為虛
      偽買賣系爭房地之意思表示云云，洵不足取。
    (三)雖上訴人又主張代書游名仁送件申報土地增值稅之日期、
      及送件申辦所有權移轉登記之時間，先於被上訴人丁○○
      支付第2期款及第3期款之日期及時間，為不合交易習慣云
      云。然查，系爭買賣契約第 3條僅係約定付款日期及付款
      時應提供之文件，並未約定以付款作為申報土地增值稅及
      辦理所有權移轉登記之條件（見原審卷18頁），是代書游
      名仁在證件齊備之情況下，不待給付第2期、第3期款，即
      送件申報土地增值稅及辦理所有權移轉登記，並無不合。
      是上訴人執此指為悖於常情，因而主張被上訴人間為通謀
      虛偽買賣云云，亦不足取。
    (四)被上訴人戊○○抗辯伊取得系爭買賣價金後，以其中28萬
      餘元繳納系爭土地買賣之土地增值稅，30餘萬元用以清償
      積欠地下錢莊之債務，其餘則與伊大哥鐘宗碧及訴外人莊
      志賢共同投資彩繪精靈印刷生意等情（見本院卷84頁），
      業據其提出土地增值稅繳款書為證（見本院卷 110頁）。
      雖上訴人質疑被上訴人戊○○並未投資該項印刷生意，惟
      上訴人就其主張被上訴人間通謀而為虛偽買賣意思表示之
      事實，既應負舉證責任，而上訴人卻當庭表示毋庸訊問證
      人鐘宗碧、莊志賢（見本院卷84頁），自應認被上訴人戊
      ○○主張以絕大部分系爭買賣價金用以投資印刷生意之事
      實為可取。
    (五)復經徵諸被上訴人戊○○原與其妻共同居住系爭房屋之 3
      樓，嗣於出賣系爭房地予被上訴人丁○○後，即遷往宜蘭
      縣蘇澳鎮岳父母家居住，未再繼續居住於系爭房屋（見本
      院卷64頁）；且系爭房屋1、2樓之原承租人賴文龍、鐘秀
      真亦於被上訴人丁○○買受系爭房地後，改與被上訴人丁
      ○○另訂立租賃契約，此亦有房屋租賃契約書足按（見本
      院卷83頁及外放證物。雖上訴人主張其上房租付款明細表
      之字跡似為同時同地書寫云云，惟查，房租既均由被上訴
      人丁○○本人簽收，其筆跡相同自屬當然；再觀諸該簽收
      之墨漬並非全然一致，應非臨訟偽造，是上訴人執此主張
      房屋租賃契約書並非真正云云，殊非可取），益見被上訴
      人戊○○確已將系爭房地出賣予被上訴人丁○○。
    (六)綜上各節，顯足證明被上訴人間就系爭房地所成立之買賣
      契約應屬真正，則上訴人主張該買賣契約為彼二人間通謀
      而為虛偽意思表示，應屬無效云云，為不足取。是上訴人
      提起先位之訴，請求確認被上訴人間就系爭房地買賣契約
      不存在，並依據民法第 242條之規定，代位行使被上訴人
      戊○○之回復原狀請求權，請求被上訴人丁○○應塗銷系
      爭房地所有權移轉登記，即屬無據。
五、復按債權人行使民法第244條第2項所規定之撤銷訴權，以債
    務人所為之有償行為有害及債權，且債務人於行為時明知有
    損害於債權人之權利，並受益人於受益時亦知其情事為要件
    。此之所謂害及債權，乃指債務人之行為，致積極的減少財
    產，或消極的增加債務，因而使債權不能獲得清償之情形（
    最高法院81年度台上字第 207號判決參照）。又債務人出賣
    其財產，非必生減少資力之結果，苟其出賣財產已獲得相當
    對價，一方面減少其財產，一方面取得其請求支付價金之權
    利，即難謂係詐害債權之行為（最高法院75年度台上字第61
    9號判決參照）。本件被上訴人戊○○以300萬元總價，出賣
    系爭房地所有權予被上訴人丁○○，業如前述，自係有償行
    為，又因系爭房屋2、3樓係屬加蓋，且買賣標的系爭房地僅
    為所有權應有部分各2分之1，是其買賣價格 300萬元應屬相
    當，亦經證人游名仁在原審到場證述明確（見原審卷98頁）
    ，則被上訴人戊○○雖出賣其名下所有系爭房地，惟同時取
    得 300萬元之價金，揆諸前揭說明，已難謂係詐害債權之行
    為（至被上訴人戊○○於嗣後處分其所取得之買賣價金，則
    與系爭買賣契約及所有權移轉登記是否詐害債權之判斷無涉
    ）；且上訴人在被上訴人戊○○出賣系爭房地之前，從未請
    求被上訴人戊○○履行連帶保證責任，尤難認被上訴人戊○
    ○係明知害及上訴人之債權而出賣系爭房地，遑論未與上訴
    人訂約之被上訴人丁○○更無從知悉此情。準此，上訴人本
    於民法第 244條第2項、第4項之規定，提起備位之訴，請求
    撤銷上開買賣之債權行為及移轉所有權之物權行為，及被上
    訴人丁○○應塗銷系爭房地所有權移轉登記，亦屬無據。
六、綜上所述，上訴人依據民法第 242條之規定，先位聲明請求
    (一)確認被上訴人間於94年 7月20日就系爭房地所為買賣關係
    不存在，(二)被上訴人丁○○應將系爭房地於94年 8月12日以
    買賣為原因所為之所有權移轉登記予以塗銷；及依據民法第
    244 條第2項、第4項之規定，備位聲明請求(一)被上訴人間就
    系爭房地於94年7月20日所為之買賣行為、及於94年8月12日
    所為之所有權移轉登記行為應予撤銷，(二)被上訴人丁○○應
    將系爭房地於94年 8月12日以買賣為原因所為之所有權移轉
    登記予以塗銷，均屬不應准許。從而原審所為上訴人敗訴之
    判決，並無不合。上訴論旨仍執前詞指摘原判決不當，求予
    廢棄改判，為無理由，應予駁回。
七、至兩造其餘之攻擊或防禦方法及未經援用之證據，經本院斟
    酌後，認為均不足以影響本判決之結果，自無逐一詳予論駁
    之必要，併此敘明。
八、據上論結，本件上訴為無理由，依民事訴訟法第449條第1項
    、第78條，判決如主文。
中    華    民    國    95    年    10    月    17    日
                    民事第六庭
                        審判長法  官  林鄉誠
                              法  官  彭昭芬
                              法  官  梁玉芬
正本係照原本作成。
上訴人如不服本判決，應於收受送達後20日內向本院提出上訴書
狀，其未表明上訴理由者，應於提出上訴後20日內向本院補提理
由書狀（均須按他造當事人之人數附繕本）上訴時應提出委任律
師或具有律師資格之人之委任狀；委任有律師資格者，另應附具
律師資格證書及釋明委任人與受任人有民事訴訟法第466條之1第
1項但書或第2項（詳附註）所定關係之釋明文書影本。
中    華    民    國    95    年    10    月    19    日
                              書記官  常淑慧
附註：
民事訴訟法第466條之1（第1項、第2項）：
對於第二審判決上訴，上訴人應委任律師為訴訟代理人。但上訴
人或其他法定代理人具有律師資格者，不在此限。
上訴人之配偶、三親等內之血親、二親等內之姻親，或上訴人為
法人、中央或地方機關時，其所屬專任人員具有律師資格並經法
院認為適當者，亦得為第三審訴訟代理人。


司法院資訊處製作；財團法人民間司法改革基金會備份。
